【裁判字號】    99,訴,213
【裁判日期】    991231
【裁判案由】    清償借款
【裁判全文】
臺灣苗栗地方法院民事判決               99年度訴字第213號
原      告  中泰預拌混凝土股份有限公司
法定代理人  邱秀鳳
訴訟代理人  楊佳勳律師
被      告  黃國光
訴訟代理人  徐正安律師
複代理人    王綏愉
上列當事人間請求清償借款事件，本院於民國99年12月22日言詞
辯論終結，判決如下：
    主  文
被告應給付原告新臺幣陸拾萬元，及自民國九十九年六月十二日
起至清償日止，按年息百分之五計算之利息。
訴訟費用由被告負擔。
    事實及理由
一、本件原告經合法通知，未於言詞辯論期日到場，核均無民事
    訴訟法第386 條各款所列情形，爰依民事訴訟法第385 條第
    1 項前段之規定，准被告之聲請，由其一造辯論而為判決。
二、原告主張：緣被告於民國96年7 月31日向原告借款新臺幣（
    下同）600,000 元，經原告一再催討，然被告迄今仍未清償
    ，故依消費借貸法律關係提起本件訴訟等語。並聲明：如主
    文所示。
三、被告則以：被告於96年4 月間向原告公司負責人邱秀鳳及張
    秋田等股東承買原告公司全部股權，並由被告獨力經營原告
    公司且自負盈虧，惟股權、負責人及公司名義之存褶印章均
    未移轉與被告保管，被告所指名原告公司名義之票據仍需存
    入原告公司存簿，而本件借貸即發生於被告經營期間因缺款
    購買原物料，故向原告公司負責人邱秀鳳借款600,000 元，
    邱秀鳳乃以原告公司所有之錢款借予被告。另當時雖係由被
    告經營負擔盈虧，惟所有營運帳務均由原告公司之會計處理
    ，而被告負責經營業務時，處理公司帳務並保管帳冊有二人
    ，一是林月美，另一人即原告公司負責人之女張桂芳，被告
    係無法一人隻手遮天將帳冊取走而不為原告公司人員所知悉
    。其後，因邱秀鳳等出讓股權之股東並未將股權移轉予被告
    ，被告乃將原告公司經營權返還予邱秀鳳等原來股東，並與
    之對帳，其中附證一對帳單，即係兩造對帳時，被告已償還
    前對原告公司欠款繳還之證明。又被告對原告負責人等提起
    返還買賣價金事件（即臺灣台中地方法院98年度訴字第2500
    號事件），原告負責人乃於訴訟中提出其委託維揚聯合會計
    事務所對原告公司於96年4 月1 日至96年12月31日所進行之
    損益查核報告，可知公司帳冊應係存在於原告公司，否則會
    計師如何製作查核報告？又依該查核報告內容載有「存入公
    司銀行帳戶＄1,527,975 之貨款，經核至台中銀行活存＃00
    00000 （詳報告P48 ）及彰化銀行活存＃22328-1 （詳報告
    P50 ），分別於96年度存入＄1,454,975 及＄73,000相符」
    與附證一對帳單上「存入中商854975（0000000-000000）」
    之數字相同，顯然當時原告台中銀行帳戶中1,454,975 元之
    餘款，扣除應返還款項即本件之600,000 元後，尚餘854,97
    5 元，因該帳戶之存摺均由原告公司保管，被告無法提領，
    故於96年11月初原告公司會計林月美對帳時，林月美方將此
    筆欠款扣抵計入以代清償。又原告於97年6 月12日即有向被
    告主張損害賠償，後被告異議即衍生鈞院97年度重訴字第56
    號侵權行為事件，在該事件中，原告所編附表名義即載「黃
    國光先生營運中泰公司期間使用公司原料、現金、款項...
    等明細表」，依該明細表中均未見本筆借款，顯然係之前已
    與被告對帳時已為如前之扣抵，否則原告連地價稅471 元都
    有列入請求，豈有置600,000 元於不顧。由此可知本件原告
    請求並無理由等語。並聲明：原告之訴駁回，如受不利判決
    ，願供擔保請准宣告免為假執行。
四、本件經依民事訴訟法第270 條之1 第1 項第3 款規定，整理
    兩造不爭執事項，並協議兩造簡化爭點如下（見本院卷第39
    頁）：
（一）兩造不爭執事項：被告於96年7 月31日向原告借款600,00
      0 元，並簽立卷附借據乙紙，而原告亦已如數交付現金60
      0,000 元予被告。
（二）兩造爭執事項：被告是否已清償600,000元款項予原告？
五、得心證之理由：
（一）按請求履行債務之訴，原告就其所主張債權發生原因之事
      實，固有舉證之責任，若被告自認此項事實而主張該債權
      已因清償而消滅，則清償之事實，應由被告負舉證之責任
      ，此觀民事訴訟法第277 條之規定自明（最高法院28年上
      字第1920號判例可資參照）。經查，被告對於有向原告借
      用金錢600,000 元乙節已予自認（見本院99年8 月10日準
      備程序論筆錄，卷第20頁，亦列為兩造所不爭執之事項）
      ，惟辯稱已全數清償，揆諸前開最高法院判例意旨，被告
      就此有利於伊之事實，應負舉證責任。
（二）被告對此固辯稱：其於96年4 月間向原告公司負責人邱秀
      鳳及張秋田等股東承買原告公司全部股權，並由被告獨力
      經營原告公司且自負盈虧，於經營期間被告有一筆應收款
      項1,454,975 元存入原告公司台中商銀帳戶，該筆款項即
      已與系爭600,000 元借款相扣抵云云（見本院卷第128 頁
      ）。惟查：
    1.被告此部分抗辯業提出卷附股權買賣契約書為據，然觀諸
      該股權買賣契約書所載可知（見本院卷第64頁），被告僅
      承購邱秀鳳、張秋田、張桂芳、張智韋、呂淑華等5 人之
      股份，惟依卷附原告公司股東名簿所示，原告公司股東除
      上開5 人外，尚有訴外人廖秀英、黃保雲等2 人（見本院
      卷第146 頁），則被告稱已取得原告公司所有股權，並獨
      立經營云云，已非無疑。再者，依上開股權買賣契約書第
      6 條約定：「本件股權買賣契約書成立日起，中泰預拌混
      凝土股份有限公司經營權，交由乙方（即被告）管理經營
      ，因經營成敗概由乙方負完全責任，甲方（即邱秀鳳等人
      ）股權未移轉之前，甲方有督導及查帳權利，如甲方發現
      乙方經營有意圖不法，或經營不善，有虧空、侵占、盜用
      公款、危害公司行之意圖時，甲方有立刻要求乙方一次全
      部付清甲方股權剩餘未付款之權利，並追溯乙方所有責任
      ，乙方如有不予理會，甲方有立刻解除本買賣契約權利..
      . 」，可知在股權未移轉前，邱秀鳳等人對被告經營原告
      公司行為，仍有查核權，如查核結果發現被告有虧空、侵
      占、盜用公款時，可請求被告立即給付剩餘買賣股權價金
      ，或係解除該買賣契約。再參以被告於本院審理時亦自承
      邱秀鳳等人於簽訂該買賣契約後，並未將股權移轉予被告
      等語，可知被告主張其自96年4 月時起即擁有原告公司所
      有股權，並獨立經營原告公司云云，洵不足取。
    2.甚且，縱認被告於96年4 日以後即擁有原告公司所有股份
      ，惟查原告公司仍係股份有限公司，此有公司變更登記表
      （見本院卷第137 頁至第145 頁）在卷可稽。依據公司法
      第2 條第1 項第4 款之規定，所謂股份有限公司，係指2
      人以上股東或政府、法人股東1 人所組織，全部資本分為
      股份，股東就其所認股份，對公司負其責任之公司。易言
      之，股份有限公司係屬法人，其財產應為該法人所有，而
      股東所有僅係公司之股份。又股份有限公司如有盈餘，其
      盈餘分派，依公司法第228 條第1 項第3 款、第230 條第
      1 項規定，係於每會計年度終了，由董事會編造盈餘分派
      之議案表冊，先送交監察人查核，再提出於股東常會請求
      承認，經股東常會通過後，分派給各股東。另依公司法第
      23 2條第1 、2 項、第237 條第1 、2 項規定，公司有盈
      餘時，須先完納一切稅捐，彌補虧損，依法提出法定盈餘
      公積，若依章程或股東會議決須提列特別盈餘公積者，並
      提列特別盈餘公積後，尚有剩餘時，始得對股東分派盈餘
      。是以公司股東之盈餘分派請求權須踐行上開公司法所規
      定之程序及符合上開公司法所規定之要件，方得行使，公
      司及股東均應遵行，不得違反（最高法院97年度台上字第
      626 號判決意旨參照）。可知股份有限公司之負責人經營
      公司所獲取之利益，並非當然即為該公司負責人或股東所
      有，尚須經過前開公司法所規定之要件及程序，並經分派
      盈餘後，方能取得因經營公司所獲取之利益。因此，被告
      經營原告公司所取得應收帳款，在尚未經合法分派盈餘或
      股息以前，仍係屬原告公司所有。又被告於本院審理時乃
      自承其抗辯扣抵600,000 元借款之「存入中商銀1,454,97
      5 元」款項，係經營原告公司期間，販賣混凝土予廠商而
      收取之應收貨款，該貨款並由廠商開立禁止背書轉讓支票
      予原告公司等情（見本院卷第161 頁），堪認上開「存入
      中商銀1,454,975 元」金額應屬於原告公司所有應收帳款
      ，而該款項既為原告公司所有，豈能與被告積欠原告公司
      600,000 元借款相互扣抵？從而，被告抗辯系爭600,000
      元借款已全數清償云云，顯無足採。
    3.至被告另辯稱，其將原告公司經營權返還邱秀鳳等原來股
      東，並有證人林月美製作之附證一對帳單（見本院卷第31
      頁）可證，兩造於對帳時被告已償還系爭600,000 元云云
      。惟據證人林月美到庭證稱：「（問：附證一文字是否是
      證人所書寫？）有一部分不是我寫的。（問：上面所寫摘
      要及數字是何意思？）這是黃董（即被告）叫我寫的。（
      問：什麼情況下叫你寫的？）我是在上班時間，只有我與
      黃國光先生在場的時候，黃國光先生要我寫的。（問：對
      於附證一上「存入中商（0000000-000000）」中「-60000
      0 」為何意思？）我不曉得，黃國光先生叫我寫我就寫下
      去。（問：是黃國光先生一字一句叫你寫的嗎？）是。（
      問：後來這份文件有沒有用在什麼樣的用途？）我不知道
      。（問：後來公司有沒有請你去對帳？）沒有。」等語（
      見本院卷第42、43頁），則由證人證詞可知該附證一內容
      係被告指示證人所書寫，其真實性自非無疑，自難認兩造
      間確有對帳之事實。至被告以卷附查核報告抗辯其已還款
      600,000 元云云，惟查核報告內容僅係就原告公司於96年
      12月31日及97年3 月31日之財務狀況及經營成果而編製之
      特殊報告，該內容是否真實，仍應視查核會計師所採認之
      證據是否有據為斷，而查核報告第7 頁所載固有「台中銀
      行活存＃0000000 （96年度）600,000 領出現金（7/31還
      黃國光）」等文字，惟所採認之證據，依第11頁附註說明
      第3 點：「償還黃國光墊款＄600,000 經核至中泰公司台
      中銀行活存＃0000000 ，係於96年7 月31日領出現金後面
      註記黃國光，由於公司並未提供相關內部憑證予本所查核
      ，故經本所詢問會計林月美小姐表示係領現金返還黃國光
      墊款」等語（見本院卷第85頁），可知查核報告認定依據
      係證人林月美所述，然證人林月美於本院亦證述未曾處理
      兩造對帳事宜，亦不曉得「存入中商（0000000-000000）
      」中「-600000 」為何意思，則該報告內關於此部分是否
      屬實，已有疑問；再者，依該報告所載96年7 月31日600,
      000 元款項係原告返還被告墊款，亦核與本件系爭600,00
      0 元借款起因係被告向原告借款，並簽立卷附借據等兩造
      所不爭執事項不符，又「原告返還被告墊款」與「被告向
      原告借款」乃屬兩回事，故實難以該查核報告為憑，逕為
      原告不利之認定。準此，堪認原告主張被告向其借款600,
      000 元尚未清償等語，應為可採。
六、末按借用人應於約定期限內，返還與借用物種類、品質、數
    量相同之物，未定返還期限者，借用人得隨時返還，貸與人
    亦得定一個月以上之相當期限，催告返還，民法第478 條定
    有明文。又其經債權人起訴而送達訴狀，或依督促程序送達
    支付命令，或為其他相類之行為者，與催告有同一之效力，
    同法第229 條第2 項後段亦有明定。再者，所謂貸與人得定
    一個月以上之相當期限催告返還，非謂貸與人之催告必須定
    有期限，祇須貸與人有催告之事實，而催告後已逾1 個月以
    上相當期限者，即認借用人有返還借用物之義務（最高法院
    73年台抗字第413 號判例意旨參照）。查被告向原告借款60
    0,000 元尚未清償等事實，已認定如前，惟依卷附被告簽立
    之借據所載，兩造並未約定借款之期限（見本院99年度司促
    字第4099號卷），則揆諸上開規定，原告聲請本院核發支付
    命令後經被告異議視為起訴，應視原告以支付命令之送達為
    催告返還之意思表示。又本件支付命令既經本院於99年6 日
    11日對被告為送達，有送達證書附卷可佐（見本院99年度司
    促字第4099號卷），則應於斯時起即生催告返還系爭600,00
    0 元借款之效力。復按上開說明，此一催告迄本件99年12月
    22日言詞辯論終結日止，為時已逾1 個月，堪認原告本件請
    求與前揭民法第478 條規定相符，即被告有返還系爭600,00
    0 元借款之義務。
七、又按給付無確定期限者，債務人於債權人得請求給付時，經
    其催告而未為給付，自受催告時起，負遲延責任。其經債權
    人起訴而送達訴狀，或依督促程序送達支付命令，或為其他
    相類之行為者，與催告有同一之效力；前項催告定有期限者
    ，債務人自期限屆滿時起負遲延責任；遲延之債務，以支付
    金錢為標的者，債權人得請求依法定利率計算之遲延利息；
    應負利息之債務，其利率未經約定，亦無法律可據者，週年
    利率為百分之5，民法第229條第2項、第3項、第233條第1項
    、第203 條分別定有明文。準此，原告請求被告應給付600,
    000 元借款部分，應自支付命令送達翌日即99年6 日12日起
    至清償日止按年息百分之5 計算之利息，於法亦屬有據。
八、本件事證已臻明確，兩造其餘之主張及舉證核與判決之結果
    不生影響，爰無庸一一論述，併此敘明。又被告雖聲明如受
    不利判決願供擔保請准宣告免為假執行，惟原告未為假執行
    之聲請，被告此項聲明即無必要，自不予以審酌，附此敘明
    。
九、訴訟費用負擔之依據：民事訴訟法第78條。
中    華    民    國    99    年    12    月    31    日
                民事庭審判長法  官  宋國鎮
                            法  官  吳國聖
                            法  官  游欣怡
以上正本係照原本作成。
如對本判決上訴，須於判決送達後20日內向本院提出上訴狀。如
委任律師提起上訴者，應一併繳納上訴審裁判費。
                            書記官  張宏賓
中    華    民    國    99    年    12    月    31    日

司法院資訊處製作；財團法人民間司法改革基金會備份。
